臺灣高等法院民事判決
109年度上字第763號
上  訴  人  聯虹營造有限公司

法定代理人  吳晶晶  
訴訟代理人  郭芸言律師
複 代理 人  陳偉倫律師
            丘浩廷律師
被 上訴 人  吳龍潭  
訴訟代理人  林明正律師
複 代理 人  蔡金峰律師
            林育生律師
被 上訴 人  邱金順  
上列當事人間請求分配表異議之訴事件，上訴人對於中華民國10
9年4月28日臺灣士林地方法院108年度訴字第1770號第一審判決
提起上訴，本院於111年4月19日言詞辯論終結，判決如下：
    主      文
原判決關於駁回上訴人後開第二項之訴部分，及訴訟費用之裁判
均廢棄。
臺灣士林地方法院一０四年度司執字第五三五六八號強制執行事
件於民國一０八年八月十二日所製作分配表，就如附表一「表2次
序」欄所示之次序，各於超過如附表一「得參與分配之債權原本
」欄所示之債權原本所獲分配之金額，應予剔除。
其餘上訴駁回。
第一、二審訴訟費用，由被上訴人吳龍潭負擔五分之一，餘由上
訴人負擔。
    事實及理由
本件上訴人於原審起訴及本院主張：　
㈠原法院民事執行處就原法院104年度司執字第53568號強制執行
  事件（下稱系爭執行事件），於民國108年8月12日製作104年
  度司執字第53568號之1分配表（下稱系爭分配表）。兩造雖均
  為系爭執行事件之名義上債權人，惟被上訴人吳龍潭參與分配
  所提出之如附表一之1、之2所示本票裁定之執行名義，及被上
  訴人邱金順參與分配所提如附表二之1、之2所示本票裁定之執
  行名義所表彰之債權，均係系爭執行事件之債務人邱繼峰代表
  其所經營之九峰建設有限公司（下稱九峰公司）調借所欠，並
  非邱繼峰之個人債務。且邱繼峰亦已代表九峰公司將如附表一
  之1、之2所示本票債權全數清償完畢，被上訴人實際上對邱繼
  峰現均已無債權存在。然系爭分配表竟將如附表一所示債權種
  類列入系爭分配表內表二次序2、3、9、10、11；將如附表二
  所示債權種類列入系爭分配表表二次序5、7、14、15、17，而
  使被上訴人得受系爭執行事件之分配，將造成伊得受償金額減
  少。伊乃於法定期間內聲明異議，爰依強制執行法第41條第1
  項規定，請求將被上訴人之債權予以剔除等語。並聲明：吳龍
  潭就如附表一「表2次序」、「債權種類」、「債權原本」等
  各欄所示之債權，各分得如附表一「分配金額」欄所示之金額
  ，及邱金順就如附表二「表2次序」、「債權種類」、「債權
  原本」等各欄所示之債權，各分得如附表二「分配金額」欄所
  示之金額，均應予剔除，不得列入參與分配。
㈡邱金順所持有之本票係邱繼峰所簽發，本應與九峰公司無關，
  並無邱繼峰債務承擔一事。就邱金順債權部分，債務人為九峰
  公司，而非邱繼峰個人，不應將邱金順對九峰公司債權納入系
  爭分配表。就吳龍潭債權部分，吳龍潭與邱繼峰間之債務，已
  由訴外人國磐資產開發股份有限公司（下稱國磐公司）為第三
  人清償，吳龍潭與邱金順間之本票原因債權是否存在仍有爭執
  ，吳龍潭應負舉證責任證明。若認國磐公司僅就吳龍潭與邱繼
  峰間之債務為部分清償，則系爭分配表所列數額亦有違誤之處
  ，系爭分配表所載吳龍潭對邱繼峰債權部分應與剔除，不應列
  入分配。
被上訴人方面：
㈠吳龍潭則以：邱繼峰以其經營之九峰公司於103年12月間向伊借款新臺幣（下同）2,000萬元（下稱系爭借貸契約），並以九峰公司所有之新北市○○區○○段000○000○000○000○000地號土地（重測前分別為新北市○○區○○○○○○段○○○○段00000、00000、00000、00000、00000地號，下稱系爭九峰土地）設定抵押予伊，且同時亦以個人名義及九峰公司名義共同簽發本票及借貸契約書（下稱系爭借貸書）為憑證。嗣九峰公司將系爭九峰土地出售國磐公司，國磐公司乃代九峰公司清償900萬元本金。除此之外，邱繼峰按月所清償之款項，均係系爭借貸書之借款利息、違約金，至106年8月22日，九峰公司及邱繼峰尚積欠伊本金1,100萬元未為清償。邱繼峰為求確認積欠債務，始簽發如附表一之1、之2所示本票，以供擔保清償。是邱繼峰乃係九峰公司之連帶保證人，其因而對吳龍潭如附表一之1、之2所示本票裁定之債權負有連帶保證債務，且尚未清償完畢等語，資為抗辯。
㈡邱金順則以：邱繼峰前係於102年至105年間，陸續為經營九峰
  公司業務需要，而陸續向伊調借現金而為借款，且每次借款均
  會簽立借據、本票，至106、107年間，為求統合伊與邱繼峰間
  之借款債權，邱繼峰因而陸續簽立如附表二之1、之2所示本票
  以為擔保清償。伊與邱繼峰純屬個人間之借款債務關係，與九
  峰公司毫無股東權益之事，伊與九峰公司無任何業務、工程之
  往來；邱繼峰向伊借款後，其資金之用途，伊無從干涉等語，
  資為抗辯。　
原審就上訴人之請求，判決上訴人敗訴，上訴人不服，提起上
  訴，並聲明：㈠原判決廢棄；㈡吳龍潭就如附表一「表2次序」
  、「債權種類」、「債權原本」等各欄所示之債權，各分得如
  附表一「分配金額」欄所示之金額，應予剔除；㈢邱金順就如
  附表二「表2次序」、「債權種類」、「債權原本」等各欄所
  示之債權，各分得如附表二「分配金額」欄所示之金額，應予
  剔除。被上訴人則為答辯聲明：上訴駁回。
兩造所不爭執之事項：
㈠九峰公司係由邱繼峰所經營，並由其擔任負責人。
㈡系爭執行程序之歷程：
⒈上訴人持原法院103年度司票字第7878號民事本票裁定及確定證
  明書向原法院民事執行處就系爭九峰土地聲請強制執行（此為
  系爭執行程序以外之另一執行程序）。
⒉因系爭九峰土地除於103年7月17日設定第一、二順位分別為405
  6萬元及50萬元之抵押權予新北市三峽區農會外，尚於103年12
  月1日設定第三順位抵押權3,800萬元予吳龍潭，致系爭九峰土
  地拍賣無實益，經上訴人向本院民事執行處陳報後，僅就系爭
  九峰土地上未辦理保存登記之建物及建照進行拍賣。3,800萬
  元抵押權設定契約書如原審卷第360-362頁所示。原法院民事
  執行處遂就系爭九峰土地上未完工之新北市○○區○○○○○段○○○○
  段000號建號建物所有權應有部分1/2及建築執照部分以410萬
  元價格由上訴人以債權抵繳價金承受（該執行程序僅上訴人一
  債權人），並塗銷系爭九峰土地查封登記，就上訴人未受清償
  之債權換發債權憑證予原告。
⒊上訴人於104年9月25日執原法院104年度司票字第4593號確定本
  票裁定（下稱系爭執行名義）為執行名義，主張對九峰公司、
  邱繼峰共同簽發本票有1,200萬元（上訴人執行聲請書狀主張2
  ,302萬餘元，但先就部分700萬元為執行，後擴張為1,200萬元
  ）本息債權，向原法院民事執行處聲請以系爭執行事件為強制
  執行，原法院以系爭執行事件受理後，經執行邱繼峰名下所有
  坐落臺北市○○區○○段○○段000○00000地號土地應有部分各1/9（
  下稱系爭執行標的），所得金額合計1,040萬元，其執行及分
  配情形如下：
⑴邱繼峰就系爭執行名義曾向原法院提起債務人異議之訴，經原
  法院內湖簡易庭104年度湖簡字第1112號審理（下稱系爭異議
  之訴），且聲請停止系爭執行程序，經原法院於104年11月30
  日以104年度湖簡聲字第50號裁定邱繼峰供擔保215萬元後，系
  爭執行程序停止（見原法院司執53568卷一卷內之該裁定）。
  其後邱繼峰於105年3月21日供擔保而停止系爭執行程序。系爭
  異議之訴後經原法院以105年度重訴字第41號審理後，於106年
  1月24日判決，嗣上訴，本院以106年度重上字第348號審理後
  ，於107年7月3日判決認定上訴人之系爭執行名義債權僅有201
  萬餘元存在，該判決於107年10月8日確定後，始續行系爭執行
  事件之執行，有各該判決可參（見司執53568卷二，原審卷第8
  4-96頁）。
⑵系爭執行事件分配情形如下：
①原法院民事執行處於108年8月12日製作系爭分配表，並指定108
  年9月19日分配期日於該院民事執行處實行分配。
②吳龍潭以附表一「執行名義」欄所示執行名義，聲請原法院以
  「執行案號」欄所示事件參與分配，經併案至系爭執行事件後
  ，就如附表一「表2次序」、「債權種類」、「債權原本」等
  各欄所示之債權，各分得如附表一「分配金額」欄所示之金額
  。
③邱金順以附表二「執行名義」欄所示執行名義，聲請原法院以
  「執行案號」欄所示事件參與分配，經併案至系爭執行事件後
  ，就如附表二「表2次序」、「債權種類」、「債權原本」等
  各欄所示之債權，各分得如附表二「分配金額」欄所示之金額
  。
④上訴人於系爭分配表所定分配期日108年9月19日前之108年9月1
  2日向原法院聲明異議，並於分配期日起10日內之108年9月20
  日向原法院陳報本件起訴。
㈢吳龍潭之債權部分：
⒈吳龍潭以邱繼峰為相對人，向原法院聲請本票准許強制執行，
  經該院以106年度司票字第7572號本票裁定，准許就附表一之1
  所示本票得為強制執行（下稱附表一之1本票裁定），並經原
  法院以106年度抗字270號裁定駁回邱繼峰之抗告確定。嗣吳龍
  潭執附表一之1本票裁定暨確定證明書為執行名義，聲請原法
  院以107年度司執字第34116號清償票款事件參與分配，而併案
  至系爭執行事件。
⒉吳龍潭以邱繼峰為相對人，向原法院聲請本票准許強制執行，
  經該院以107年度司票字第4925號本票裁定，准許就附表一之2
  所示本票得為強制執行（下稱附表一之2本票裁定），並經原
  法院以107年度抗字222號裁定駁回邱繼峰之抗告確定。嗣吳龍
  潭執附表一之2本票裁定暨確定證明書為執行名義，聲請原法
  院以107年度司執字第73615號清償票款事件參與分配，而併案
  至系爭執行事件。
⒊邱繼峰以其經營之九峰公司於103年12月間向吳龍潭借款2,000
  萬元，並簽立系爭借貸契約，經預扣利息後僅實際取得1,820
  萬元，雙方未約定利息，其於105、106年間簽發如附表1之1、
  之2所示本票擔保吳龍潭依系爭借貸契約之利息及違約金債權
  ，其於103年至106年間持續還款，清償借款本金至剩餘1,100
  萬元後，於106年8月23日與吳龍潭及國磐公司簽立「不動產土
  地暨未完工地上物買賣三方合約」（下稱三方合約），約定減
  計其債務為900萬元並由國磐公司承受之，其對吳龍潭之借款
  債務已消滅等為由，向原法院對吳龍潭提起確認附表一之1、
  之2所示本件債權不存在及撤銷系爭執行事件之強制執行程序
  等訴訟（下稱相關民案），經原法院內湖簡易庭於110年1月15
  日以109年度湖訴字第3號判決：確認吳龍潭持有邱繼峰所簽發
  如附表一之1、之2所示本票，於金額合計超過529萬7,749元部
  分，對邱繼峰之本票債權不存在，並駁回邱繼峰其餘之訴（下
  稱相關民案一審判決）；邱繼峰就敗訴部分，提起上訴，經本
  院於110年12月1日以110年度上字第612號判決駁回邱繼峰之上
  訴（下稱相關民案二審判決），有各該判決可參（見本院卷第
  215-228、295-307頁）。
⒋其等債權經過如下：
⑴邱繼峰前曾於103年12月18日代表其經營之九峰公司向吳龍潭借
  款2,000萬元，並以九峰公司名下所有系爭九峰土地設定抵押
  予吳龍潭。邱繼峰於103年12月18日代表九峰公司與吳龍潭簽
  立系爭借貸書，其上載明：九峰公司向吳龍潭借款2,000萬元
  ，借貸期間為103年12月19日至104年3月18日，違約金每日每
  萬元10元計算（相當月息三分），並以九峰公司名下所有系爭
  九峰土地設定抵押予吳龍潭，且債務由邱繼峰擔任連帶保證人
  ，同日並簽立同面額本票（見原審卷第152頁之系爭借貸書、
  第358頁之本票）。
⑵於系爭借貸書約定借款期限3個月即至104年3月18日止，九峰公
  司、邱繼峰均未清償系爭借貸書上款項。
⑶其後至104年底邱繼峰均於原審卷第378-384頁附表所示時間，
  持續向吳龍潭繳納系爭借貸書借款利息至106年12月，吳龍潭
  所有收受利息帳戶之存摺明細如原審卷第390-446頁所示（其
  內黃線部分）。
⑷邱繼峰繼於105年起，曾交付吳龍潭其個人名義簽發之附表一之
  1、之2所示本票。邱繼峰並承諾會依各本票日期向吳龍潭先清
  償系爭借貸書借款利息。
⑸邱繼峰於106年8月22日代表九峰公司，將九峰公司名下系爭九
  峰公司土地出售過戶給國磐公司，並約定由國磬公司將部分價
  金900萬元給付予吳龍潭，以代償九峰公司900萬元之系爭借貸
  書借款本金予吳龍潭，三方並因此簽立有如原審卷228-231頁
  原證4所示之系爭三方合約。國磐公司曾於原審卷第384頁明細
  欄下方記載「秦先生支付部分」之時日，支付吳龍潭系爭三方
  合約應支付之金額，經以900萬元計算後尚餘約398萬元。
⑹邱繼峰於106年8月22日曾簽立協議書一紙交付吳龍潭（下稱系
  爭協議書），系爭協議書記載：邱繼峰承諾於106年9月22日將
  回復吳龍潭如何償還吳龍潭債務1,100萬元等語（見原審卷第1
  54頁）。
㈣邱金順之債權部分：
⒈邱金順以邱繼峰為相對人，向原法院聲請本票准許強制執行，
  經該院以107年度司票字第3801號本票裁定，准許就附表二之1
  所示本票得為強制執行（下稱附表二之1本票裁定）確定。嗣
  邱金順執附表二之1本票裁定暨確定證明書為執行名義，聲請
  原法院以108年度司執字第26760號清償票款事件參與分配，而
  併案至系爭執行事件。
⒉邱金順以邱繼峰為相對人，向原法院聲請本票准許強制執行，
  經該院以108年度司票字第4542號本票裁定，准許就附表二之2
  所示本票得為強制執行（下稱附表二之2本票裁定）確定。嗣
  邱金順執附表二之2本票裁定暨確定證明書為執行名義，聲請
  原法院以108年度司執字第39598號清償票款事件參與分配，而
  併案至系爭執行事件。
⒊邱金順抗辯之下列各該借款事實均發生於000年至105年間，而
  附表二之1、之2本票均係邱金順於106、107年間所簽立：
⑴邱繼峰曾於102年4月1日在自家住宅向邱金順調借60萬元，邱繼
  峰皆表示欲用於創業初期九峰公司裝修。邱繼峰曾於102年4月
  1日無摺存款60萬元入九峰公司設於華南銀行南港分行帳戶，
  存款憑條如原審卷第142頁上方所示。
⑵邱繼峰曾簽立如原審卷第284頁所示借據予邱金順。其上日期為
  102年4月1日，且記載邱繼峰向邱金順借款60萬元，借款期間
  為3個月至102年7月1日，此借據確實於102年4月1日簽立。且
  邱繼峰曾為此開立如原審卷第286頁所示，發票日為102年4月1
  日面額60萬元本票。
⑶葉淑美（帳號00000000000-0）為邱金順（帳號00000000000-0
  ）之配偶。其二人均有設帳戶於華南銀行南港分行，存摺封面
  如原審卷第208頁所示。邱金順華南銀行南港分行存摺明細如
  原審卷第336-340、344、346、348、350頁所示；葉淑美存摺
  明細如原審卷第342頁所示。
⑷葉淑美設於南港分行之帳戶內，曾於104年4月15日由新光人壽
  貸款銀行存入270萬元。該款項係由邱金順名下門牌號碼新北
  市○○區○○路000巷00號3樓之房屋，向新光人壽之貸款。邱金順
  另曾於104年3月25日以臺北市○○路0段00巷0弄00號房屋向國泰
  人壽貸款所得730萬元，匯入邱金順南港分行帳戶（如原審卷
  第276頁），國泰人壽於109年2月6日曾開立730萬元之貸款證
  明予邱金順如原審卷第312頁所示
⑸邱繼峰曾於103年9月26日於自家住宅向邱金順調借90萬元，邱
  繼峰皆表示欲用於創業初期公司裝修。邱繼峰曾於103年9月26
  日無摺存款90萬元入九峰公司設於華南銀行南港分行帳戶，存
  款憑條如原審卷第130頁上方所示。
⑹邱繼峰曾簽立如原審卷第288頁所示借據予邱金順。其上日期為
  103年9月26日，且記載邱繼峰向邱金順借款90萬元，借款期間
  為3個月至103年12月25日。此借據確實於103年9月26日簽立。
  且邱繼峰曾為此開立如原審卷第290頁所示，發票日為103年9
  月26日面額90萬元本票。
⑺邱繼峰曾於103年12月6日或16日（如原審卷第278頁）在自家住
  宅向邱金順調借50萬元，邱繼峰皆表示欲用於創業初期公司裝
  修。邱金順之母邱黃蓮英曾於103年12月16日無摺存款50萬元
  入九峰公司設於華南銀行南港分行帳戶，存款憑條如原審卷第
  194頁上方（同如原審卷第132頁）所示。
⑻邱繼峰曾簽立如原審卷第292頁所示借據予邱金順。其上日期為
  103年12月6日，且記載邱繼峰向邱金順借款50萬元，借款期間
  為3個月至104年3月5日。此借據確實於103年12月6日簽立。且
  邱繼峰曾為此開立如原審卷第294頁所示，發票日為103年12月
  6日面額50萬元本票。
⑼邱繼峰曾於104年3月26日在自家住宅向邱金順表示為九峰公司
  （上訴人主張）或邱繼峰個人（邱金順抗辯）調借730萬元，
  用以清償九峰公司（上訴人主張）或邱繼峰個人（邱金順抗辯
  ）對董皓群之債務，並指定匯入余姍姍帳戶。余姍姍設於華南
  銀行南港分行帳戶，曾於104年3月26日無摺存入730萬元，存
  款憑條如原審卷第190頁上方所示（與原審卷第316頁重複）。
  如原審卷第346頁邱金順南港帳戶於104年3月26日曾轉帳支出7
  30萬元。
⑽邱繼峰曾於104年4月27日在自家住宅向邱金順表示為九峰公司
  （上訴人主張）或邱繼峰個人（邱金順抗辯）調借210萬元，
  用以清償為九峰公司（上訴人主張）或邱繼峰個人（邱金順抗
  辯）對董皓群之債務，並指定匯入董皓雲帳戶。葉淑美設於華
  南銀行帳戶，曾於104年4月27日轉帳支出210萬元匯入董皓雲
  之存摺明細如原審卷第190頁下方所示。
⑾邱繼峰與董皓群曾於104年3月26日簽立書面文件如原審卷第192
  頁所示。上載：邱繼峰於103年與董皓群簽訂股東合約，合作
  期間董皓群陸續匯入股金共970萬元整，因特別因素合作關係
  於104年2月終止，邱繼峰於104年先償還部份股金730萬元，其
  尾款股金經雙方友好協商，給予邱繼峰時間處理，此期限暫定
  一個月內然而期限不得有任何多的利息產生。恐口說無憑，特
  例此書等語。
⑿邱繼峰曾簽立如原審卷第236頁（與原審卷第306頁重複）所示
  借據予邱金順。其上日期為104年3月26日，且記載邱繼峰向邱
  金順借款940萬元，借款期間為104年3月26日至105年4月26日
  。此借據確實於104年3月26日簽立。且邱繼峰並於104年3月26
  日、104年4月27日簽立兩張面額各210萬元、730萬元之本票交
  付予邱金順。邱金順現執有邱繼峰簽發，其上載發票日為104
  年3月26日、104年4月27日，面額各210萬元、730萬元之本票
  如原審卷第238頁所示。
⒀邱繼峰曾於104年7月3日於自家住宅向邱金順調借80萬元，以供
  資金周轉。邱繼峰設於華南銀行南港分行帳戶，曾於104年7月
  3日由如原審卷第344頁邱金順南港分行帳戶提款無摺存入80萬
  元，存款憑條如原審卷第134頁上方所示。
⒁邱繼峰曾簽立如原審卷第296頁所示借據予邱金順。其上日期為
  104年7月3日，且記載邱繼峰向邱金順借款80萬元，借款期間
  為3個月至104年10月3日。此借據確實於104年10月3日簽立。
  且邱繼峰曾為此開立如原審卷第298頁所示，發票日為104年7
  月3日面額80萬元本票。
⒂邱繼峰曾於105年3月21日在自家住宅向邱金順調借215萬元，表
  示用於系爭執行程序法院提存款。邱金順設於華南銀行南港分
  行帳戶，曾於105年3月21日現金提出215萬元之存摺明細如原
  審卷第136頁上方所示。且邱繼峰於同日曾將215萬元存入原法
  院提存所，針對系爭執行程序停止之目的，國庫存款收款書如
  原審卷第138頁所示。
⒃邱繼峰曾簽立如原審卷第300頁所示借據予邱金順。其上日期為
  105年3月21日，且記載邱繼峰向邱金順借款215萬元，借款期
  間為3個月至105年6月20日。此借據確實於105年3月21日簽立
  。且邱繼峰曾為此開立如原審卷第302頁所示，發票日為105年
  3月21日面額215萬元本票。
⒄邱繼峰曾於105年4月8日於自家住宅向邱金順調借42萬元，表示
  用於公司（上訴人主張）或個人（邱金順抗辯）資金周轉。邱
  金順之母邱黃蓮英曾於105年4月8日無摺存款42萬元入邱繼峰
  設於華南銀行南港分行帳戶，存款憑條如原審卷第136頁下方
  所示。
⒅邱繼峰曾簽立如原審卷第318頁所示借據予邱金順。其上日期為
  105年4月8日，且記載邱繼峰向邱金順借款42萬元，借款期間
  為3個月至105年7月8日。此借據確實於105年4月8日簽立。且
  邱繼峰曾為此開立如原審卷第320頁所示，發票日為105年4月8
  日面額42萬元本票。
⒆邱繼峰曾於105年4月22日於自家住宅向邱金順調借37萬元，表
  示用於公司（上訴人主張）或個人（邱金順抗辯）資金周轉。
  邱金順之母邱黃蓮英曾於105年4月22日無摺存款37萬元入邱繼
  峰設於華南銀行南港分行帳戶，存款憑條如原審卷第136頁中
  段所示。
⒇邱繼峰曾簽立如原審卷第322頁所示借據予邱金順。其上日期為
  105年4月22日，且記載邱繼峰向邱金順借款37萬元，借款期間
  為3個月至105年7月22日。此借據確實於105年4月22日簽立。
  且邱繼峰曾為此開立如原審卷第324頁所示，發票日為105年4
  月22日面額37萬元本票。
邱繼峰曾於105年5月13日在自家住宅向邱金順調借42萬元，表
  示用於公司（上訴人主張）或個人（邱金順抗辯）資金周轉。
  邱金順之母邱黃蓮英曾於105年5月13日無摺存款42萬元入邱繼
  峰設於華南銀行南港分行帳戶，存款憑條如原審卷第140頁中
  段所示。
邱繼峰曾簽立如原審卷第326頁所示借據予邱金順。其上日期為
  105年5月13日，且記載邱繼峰向邱金順借款42萬元，借款期間
  為3個月至105年8月13日。此借據確實於105年5月13日簽立。
  且邱繼峰曾為此開立如原審卷第328頁所示，發票日為105年5
  月13日面額42萬元本票。
邱繼峰曾於105年5月30日在自家住宅向邱金順調借42萬元，表
  示用於公司（上訴人主張）或個人（邱金順抗辯）資金周轉。
  邱金順之母邱黃蓮英曾於105年5月30日無摺存款35萬元入邱繼
  峰設於華南銀行南港分行帳戶，存款憑條如原審卷第140頁中
  段所示。
邱繼峰曾簽立如原審卷第330頁所示借據予邱金順。其上日期為
  105年5月30日，且記載邱繼峰向邱金順借款35萬元，借款期間
  為3個月至105年8月30日。此借據確實於105年5月30日簽立。
  且邱繼峰曾為此開立如原審卷第332頁所示，發票日為105年5
  月30日面額35萬元本票。
本件之爭點：㈠上訴人主張邱繼峰與吳龍潭間，如附表一之1、
  之2所示之本票債權已由邱繼峰清償而消滅，是否有理由？上
  訴人請求剔除吳龍潭以附表一之1、之2所示本票裁定之債權參
  與分配，是否有理由？㈡上訴人主張邱金順之系爭借款均係借
  予九峰公司，非邱繼峰，邱金順持有如附表二之1、之2所示本
  票債權不存在，是否有理由？上訴人請求剔除邱金順以附表二
  之1、之2所示本票裁定之債權參與分配，是否有理由？茲分別
  析述如下：
㈠上訴人主張邱繼峰與吳龍潭間，超過如附表一之1、之2「得請
  求金額」欄所示合計529萬7,749元之本票債權不存在，為有理
  由：
⒈按解釋契約，應於文義上及論理上詳為推求，以探求當事人立
  約時之真意，並通觀契約全文，斟酌訂立契約當時及過去之事
  實、交易上之習慣等其他一切證據資料，本於經驗法則及誠信
  原則，從契約之主要目的及經濟價值作全盤之觀察，以為其判
  斷之基礎，不能徒拘泥字面或截取書據中一二語，任意推解致
  失其真意（最高法院99年度台上第1421號判決要旨參照）。次
  按金錢借貸契約屬要物契約，應由貸與人就交付金錢之事實負
  舉證之責；利息先扣之金錢借貸，其貸與之本金額應以利息預
  扣後實際交付借用人之金額為準，該預扣利息部分，既未實際
  交付借用人，自不成立金錢借貸。經查，邱繼峰為九峰公司之
  法定代理人，系爭借貸契約立書人欄乙方記載「九峰公司」、
  「邱繼峰」，同契約第5條約定：「本契約所載乙方包括其…法
  定代理人…均承受本約償還之義務」，第4條合意管轄約款記載
  「乙方及債務人同意」等語，該契約最末並載「義務人兼連帶
  債務人：九峰建設有限公司、邱繼峰」（原審卷第152頁）；
  綜觀全文，顯以邱繼峰與九峰公司同列為借款債務人，且明示
  各負全部給付之責，邱繼峰應與九峰公司連帶負清償責任，上
  訴人主張僅九峰公司為系爭借貸契約之借款人，洵無足採。次
  查，系爭借貸契約記載借款2,000萬元，邱繼峰與吳龍潭均不
  爭執締結該約時，雙方約定以月息3分計息，吳龍潭預扣3個月
  利息合計180萬元，實際僅交付1,820萬元等情（見不爭執事項
  ㈢⒊），又該契約第3條約定：「違約金每日每萬元以10元計算
  至清償日止。若提前清償本金，則預扣之款項雙方同意不退還
  」之數額與月息3分相同，亦與邱繼峰與吳龍潭所陳預扣利息
  乙節相符，則該條所稱「違約金」真意應為借款利息及利率之
  約定；且依上說明，邱繼峰與吳龍潭僅於吳龍潭實際交付1,82
  0萬元部分成立消費借貸契約。　
⒉再按清償人所提出之給付，應先抵充費用，次充利息，次充原
  本，民法第323條規定甚明。110年1月20日修正公布之民法第2
  05條固規定：「約定利率，超過週年16%者，超過部分之約定
  ，無效」，並自110年7月20日起施行；惟依民法債編施行法第
  10條之1規定，於民法債編修正施行前約定之利息債務，僅於
  修正施行後發生之利息，有修正後民法第205條規定之適用，
  於修正施行前發生之利息債務，仍應適用修正前民法第205條
  規定。又約定利率超過週年20%者，修正前民法第205條僅規定
  債權人對於超過部分之利息無請求權，並未規定其約定為無效
  ，則債務人就超過部分之利息任意給付，經債權人受領時，自
  不得謂係不當得利請求返還（最高法院29年上字第1306號、27
  年上字第3267號判決意旨參照）。查，邱繼峰於105至106年間
  陸續簽發如附表一之1、之2所示本票交付吳龍潭，擔保邱繼峰
  依系爭借貸契約之利息債權，邱繼峰與吳龍潭為如附表一之1
  、之2所示本票之直接前後手（見不爭執事項㈢⒋⑷）；邱繼峰與
  吳龍潭約定以月息3分之利率（相當於週年利率36%）計息，雖
  逾修正前民法第205條所定利息上限，惟吳龍潭仍為該利息之
  債權人，僅就超過法定上限部分之利息無請求權，邱繼峰提起
  相關民案前，依邱繼峰與吳龍潭約定利率任意給付之利息，業
  經吳龍潭受領，自不得請求返還，亦不得主張該部分應以週年
  利率20%或16%計算利息。次查，邱繼峰與吳龍潭均不爭執邱繼
  峰於103年至106年間於相關民案二審判決之附表2第2欄所示日
  期償還該附表第5欄所載金額予吳龍潭，且有存摺影本可稽（
  見本院卷第298、364頁），據此計算，邱繼峰自103年12月19
  日起至104年8月18日止共計還款305萬元，固逾該段期間依週
  年利率20%計算之利息，惟依邱繼峰與吳龍潭約定月息3分之利
  率計算該段期間之利息為436萬8,000元（計算式：
　18,200,000×3%×8＝4,368,000），足見邱繼峰係任意給付約定
  利息之一部，依上說明，不得請求返還此部分利息（即相關民
  案二審判決之附表2編號16、23第6欄所列27萬6,669元及34萬6
  ,667元），該還款數額尚不足抵充約定利息，自未抵充借款本
  金。再依相關民案二審判決之附表2編號1至217記載，邱繼峰
  至106年8月21日止之還款數額不足清償利息，吳龍潭抗辯邱繼
  峰於簽訂三方合約及系爭協議書前給付之金額抵充利息尚有不
  足，未清償借款本金乙節，堪信屬實。
⒊又按債務承擔，有免責的債務承擔及併存的債務承擔之別，前
  者於契約生效後原債務人脫離債務關係，後者為第三人加入債
  務關係與原債務人併負同一之債務，而原債務人並未脫離債務
  關係。查：
⑴國磐公司、邱繼峰及九峰公司、吳龍潭於106年8月間簽訂三方
  合約，約定由國磐公司買受九峰公司所有系爭九峰土地，該合
  約第3條第1項、第4條第1項第1款、同條第2項第4款後段依序
  約定：「買賣總價款以8月21日，該不動產的三峽農會貸款餘
  額再加上乙方（指九峰公司與邱繼峰）對丙方（吳龍潭）之債
  務減記至玖佰萬之金額為買賣總價款」、「甲方（國磐公司）
  於本約簽立後，承受乙方對丙方之債務金額減計至九百萬元整
  」、「甲方與丙方共玖佰萬元之價款，則與乙方完全無關」（
  原審卷第228-231頁），依此約定內容，國磐公司係以承擔邱
  繼峰及九峰公司對吳龍潭及新北市三峽區農會之債務為對價，
  向九峰公司買受系爭九峰土地；且觀三方合約第4條關於付款
  方法及條件之約定，僅約定國磐公司就所承擔之900萬元借款
  債務有付款及擔保義務，未約定邱繼峰就該項債務有清償義務
  ，並敘明此項900萬元債務已與邱繼峰無關，足見在三方合約
  成立生效後，邱繼峰已脫離該900萬元借款債務關係，該合約
  第4條第1項第1款核屬免責債務承擔之約定。其次，綜觀三方
  合約第3條第1項計算買賣標的之農會貸款餘額至106年8月21日
  、第4條第4項約定國磐公司應付第3期款在完稅過戶及變更起
  造人後第5個月後支付、同條第5項第2款則約定國磐公司出具
  擔保支票之到期日（應為發票日之誤繕）為107年1月22日等情
  ，該合約簽立日期應為106年8月22日；邱繼峰雖以其提出之三
  方合約記載簽署日期為106年8月23日，主張係該日締結三方合
  約，然吳龍潭所提三方合約日期欄之記載為空白（見本院卷第
  299-300、364頁），足見邱繼峰所提三方合約上之日期為其自
  行填載，無從認定該合約係於106年8月23日締結。從而，邱繼
  峰、吳龍潭及國磐公司係於106年8月22日以三方合約為債務承
  擔之約定，由國磐公司承擔邱繼峰對吳龍潭之債務其中900萬
  元，邱繼峰脫離該部分債務關係，自該日起，邱繼峰對吳龍潭
  之借款本金僅餘920萬元（計算式：18,200,000-9,000,000=9,
  200,000）。
⑵邱繼峰於106年8月22日後仍簽立附表一之2所示本票，且給付如
  相關民案二審判決之附表2編號219至250第5欄所示款項予吳龍
  潭，足見邱繼峰與吳龍潭間仍有債權債務關係存在；且觀邱繼
  峰及九峰公司於106年8月22日與吳龍潭簽署系爭協議，內容略
  以：「本人邱繼峰於民國106年8月22日與吳龍潭先生協議，於
  民國106年9月22日回覆如何償還辦法（例如擔保人或擔保品）
  給吳龍潭先生保障。擔保債權金額為新臺幣1,100萬元整」等
  語（原審卷第154頁），堪認邱繼峰與吳龍潭同日訂立三方合
  約及系爭協議，該協議明定邱繼峰對未經國磐公司承擔之借款
  債務仍負清償責任，此亦經證人溫美玉證述在卷（本院卷第30
  0、364頁）；三方合約第3條第1項及第4條第1項第1款「減記
  」、「減計」等用語未臻精確，其真意應係指國磐公司僅承擔
  部分借款債務，上訴人執此片段文字主張邱繼峰與吳龍潭係先
  以系爭協議確認邱繼峰欠款為1,100萬元，再將之減計為900萬
  元並由國磐公司承擔該債務云云，自無可採。至系爭協議固以
  邱繼峰與吳龍潭原約定之借款本金2,000萬元扣除國磐公司承
  擔之900萬元，而記載吳龍潭對吳龍潭之債權金額為1,100萬元
  ，然邱繼峰與吳龍潭間借款本金僅有1,820萬元，已如前述，
  因此邱繼峰尚積欠吳龍潭之借款本金應為920萬元。
⒋從而，以103年12月19日至106年8月21日借款本金1,820萬元、1
  06年8月22日至相關民案二審言詞辯論終結日止借款本金920萬
  元，及103年12月19日起至110年7月19日止、同年月20日起至
  該案言詞辯論終結日止，依序以週年利率20%、16%計算邱繼峰
  應清償之利息如相關民案二審判決之附表2第4欄所示，以該二
  審判決之附表2第5欄所示款項抵充後，尚餘1,047萬5,883元利
  息未清償；如附表一之1、之2所示本票票面金額合計1,043萬9
  ,500元，所擔保之利息債權未因清償而消滅，上訴人主張如附
  表一之1、之2所示本票擔保之債權不存在，自屬無據。　
⒌綜上，如附表一之1、之2所示本票票面金額合計1,043萬9,500
  元，所擔保之利息債權固未因清償而消滅，然邱繼峰對吳龍潭
  所提相關民案，請求確認附表一之1、之2所示本件債權不存在
  經相關民案一審判決認：如附表一之1、之2「得請求金額」欄
  所示合計529萬7,749元之債權存在，因而判決確認吳龍潭持有
  邱繼峰所簽發如附表一之1、之2所示本票，於金額合計超過52
  9萬7,749元部分，對邱繼峰之本票債權不存在，且吳龍潭就上
  開敗訴部分即超過529萬7,749元之本票債權不存在，並未上訴
  而確定（見不爭執事項㈢⒊），準此，邱繼峰與吳龍潭間就邱繼
  峰所簽發之如附表一之1、之2所示本票，既經相關民案一審判
  決超過如附表一之1、之2「得請求金額」欄所示合計529萬7,7
  49元之本票債權不存在確定，邱繼峰與吳龍潭自應受相關民案
  一審判決之既判力拘束，於本院不得再為相反之主張，從而，
  上訴人於本件主張超過如附表一之1、之2「得請求金額」欄所
  示合計529萬7,749元之本票債權不存在，應屬有據。至逾上開
  範圍之主張，尚乏所據。
㈡承上所述，就超過如附表一之1、之2「得請求金額」欄所示合
  計529萬7,749元之本票債權既不存在，則上訴人請求剔除吳龍
  潭以超過附表一之1、之2「得請求金額」欄所示合計529萬7,7
  49元所示本票債權參與分配，為有理由，應予准許，至逾上開
  範圍之主張，尚乏所據，應予駁回。
㈢上訴人主張邱金順之系爭借款均係借予九峰公司，非邱繼峰，
  邱金順持有如附表二之1、之2所示本票債權不存在，為無理由
  ：
⒈邱繼峰確實於102至105年間，或為經營九峰公司之需向邱金順
  調借現金，或為代邱金順清償債務，而由邱繼峰以個人名義簽
  立借據及本票交付邱金順，向邱金順借款等情，為兩造所不爭
  執（見不爭執事項㈢⒊⑴至所示）。據此，邱金順抗辯稱：邱繼
  峰係因經營九峰公司之需，向其調借，並於106至107年間，為
  求統合確認各該債務，而陸續簽發如附表二之1、之2所示本票
  確認並擔保給付等情，尚非屬無據。
⒉雖上訴人主張：邱金順所提金流物證中，僅有104年7月3日之80
  萬元，係由邱金順轉入邱繼峰之帳戶內，另匯款至余珊珊之款
  項，係為償還公司股金，其餘金流亦係轉入九峰公司，均無法
  證明借款存在於邱繼峰與邱金順之間，故前揭債務僅存在九峰
  公司與邱金順之間，邱繼峰與邱金順之間並無為原因關係之債
  權債務關係云云。然查，自102年4月1日起至105年5月30日，
  邱繼峰向邱金順調借之款項，邱繼峰均以個人名義簽立借據及
  本票交付邱金順（見不爭執事項㈢⒊⑴、⑵、⑸至⑽、⑿至），因此
  ，邱繼峰向邱金順借款時，顯係以自己名義向邱金順借款，而
  非以九峰公司代表人之身分，代表九峰公司向邱金順借款甚明
  。蓋如前揭借款之借款人確為九峰公司，衡情，邱繼峰於借款
  時，自當明確於各借據記載借款人為九峰公司，並以九峰公司
  名義簽發本票，而非僅由邱繼峰以自己之名義簽立借據及本票
  。再者，邱繼峰以自己之名義向邱金順借款，或用以作為經營
  九峰公司之用，或作為償還董皓群730萬元股金之用，則邱金
  順為縮短給付，而指示其妻葉淑美將邱繼峰所借 款項，或直
  接匯入邱繼峰或九峰公司之帳戶，或依邱繼峰指示將款項直接
  匯入董皓群指定之余珊珊帳戶等各項，即與常情無違。因此，
  上訴人主張前揭債務僅存在九峰公司與邱金順之間一節，尚不
  足採。
㈣承上所述，邱繼峰向邱金順借款時，既係以自己名義向邱金順
  借款，並於106至107年間，為求統合確認各該債務，而陸續簽
  發如附表二之1、之2所示本票確認並擔保給付等情，則上訴人
  請求剔除邱金順以附表二之1、之2所示本票裁定之債權參與分
  配，即乏所據，應予駁回。
綜上所述，上訴人依強制執行法第41條第1項規定，請求剔除系
  爭分配表就如附表一「表2次序」欄所示之次序，各於超過如
  附表一「得參與分配之債權原本」欄所示之債權原本所獲分配
  之金額，為有理由，自應准許。原審就上開應准許部分為上訴
  人敗訴之判決，尚有未洽，上訴意旨指摘原審判決此部分不當
  ，求予廢棄改判，為有理由，應由本院廢棄改判如主文第2項
  所示。至於原審就前開不應准許部分，為上訴人敗訴判決，於
  法並無違誤；上訴意旨，指摘原審判決此部分為不當，求予廢
  棄改判；為無理由，應駁回其上訴。
本件事證已臻明確，兩造其餘之攻擊或防禦方法及所用之證據
  ，經本院斟酌後，認為均不足以影響本判決之結果，爰不逐一
  論列，附此敘明。
據上論結，本件上訴為一部有理由、一部無理由，依民事訴訟
  法第450條、第449條第1項、第79條，判決如主文。
中　　華　　民　　國　　111 　年　　5 　　月　　3 　　日
                  民事第十一庭  
                        審判長法  官  李慈惠
                              法  官  趙雪瑛
                              法  官  謝永昌
正本係照原本作成。
如不服本判決，應於收受送達後20日內向本院提出上訴書狀，其
未表明上訴理由者，應於提出上訴後20日內向本院補提理由書狀
（均須按他造當事人之人數附繕本）上訴時應提出委任律師或具
有律師資格之人之委任狀；委任有律師資格者，另應附具律師資
格證書及釋明委任人與受任人有民事訴訟法第466條之1第1項但
書或第2項所定關係之釋明文書影本。如委任律師提起上訴者，
應一併繳納上訴審裁判費。
中　　華　　民　　國　　111 　年　　5 　　月　　3 　　日
　　　　　　　　　　　　　    書記官  王增華
附表一（吳龍潭部分）：
執行名義 執行案號 表2次序 債權種類 債權原本 分配金額 得參與分配之債權原本 備註 106年度司票字第7572號本票裁定 107年度司執字第34116號 2 執行費 6萬7,408元 6萬7,408元 3萬6,579元（註1） 註1：按457萬2,327元計算之執行費   9 清償債務 842萬4,000元 144萬2,923元 457萬2,327元（註2） 註2：相關民案一審已判決確認如附表一之1所示本票，於超過457萬2,327元之本票債權不存在確定   10 程序費用 2,000元 343元 1,086元（註3） 註3：按457萬2,327元計算之程序費用 107年度司票字第4925號本票裁定 107年度司執字第73615號  3 執行費 1萬6,124元 1萬6,124元 5,803元（註4） 註4：按72萬5,422元計算之執行費   11 清償債務 201萬5,500元 34萬5,229元 72萬5,422元（註5） 註5：相關民案一審已判決確認如附表一之2所示本票，於超過72萬5,422元之本票債權不存在確定 

附表一之1       編號 發票日（民國） 票面金額（新臺幣） 到期日 得請求金額 本票裁定 備註 1 105年10月19日 449萬2,000元 未記載 302萬5,330元 106年度司票字第7572號 相關民案一審已判決確認超過如附表一之1「得請求金額」欄所示合計457萬2,327元之本票債權不存在確定 2 105年12月7日 98萬元 未記載 30萬5,666元   3 106年1月19日 24萬8,000元 未記載 6萬8,333元   4 106年2月20日 43萬1,000元 未記載 19萬0,333元   5 106年3月21日 55萬元 未記載 28萬3,333元   6 106年4月20日 45萬1,000元 未記載 18萬4,333元   7 106年5月19日 36萬5,000元 未記載 9萬8,333元   8 106年6月23日 45萬5,000元 未記載 18萬8,333元   9 106年7月21日 45萬2,000元 未記載 22萬8,333元      合     計   842萬4,000元 - 457萬2,327元   

附表一之2       編號 發票日（民國） 票面金額（新臺幣） 到期日 得請求金額 本票裁定 備註 1 106年9月20日 53萬8,000元 未記載 41萬4,096元 107年度司票字第4925號 相關民案一審已判決確認超過如附表一之2「得請求金額」欄所示合計72萬5,422元之本票債權不存在確定 2 106年10月24日 44萬9,000元 未記載 11萬2,988元   3 106年11月22日 49萬1,000元 未記載 8萬1,505元   4 106年12月22日 53萬7,500元 未記載 11萬6,833元      合     計  201萬5,500元 - 72萬5,422元   

附表二（邱金順部分）：
執行名義 參與分配執行案號 104年度司執字第53568號執行事件於108年8月19日製作之分配表〔表2〕之分配    備註   表2次序 債權種類 債權原本 分配金額  107年度司票字第3801號本票裁定 108年度司執字第26760號 5 執行費 9萬1,224元 9萬1,224元    14 清償債務 1,140萬元 195萬2,674元    15 程序費用 3,000元 514元  108年度司票字第4542號本票裁定 108年度司執字第39598號 7 執行費 2萬9,360元 2萬9,360元    17 清償債務 367萬元 62萬8,624元  

附表二之1      編號 發票日（民國） 票面金額（新臺幣） 到期日 票據號碼 本票裁定 1 106年11月30日 930萬元 未記載 00000000 107年度司票字第3801號 2 107年11月30日 210萬元 未記載 00000000  

附表二之2      編號 發票日（民國） 票面金額（新臺幣） 到期日 票據號碼 本票裁定 1 107年8月23日 100萬元 107年8月30日 00000000 108年度司票字第4542號 2 107年8月23日 267萬元 107年8月30日 00000000